臺灣彰化地方法院交通事件裁定　　　 100年度交聲字第1009號
移送機關即
原處分機關　　交通部公路總局臺中區監理所彰化監理站
異　議　人
即受處分人　　張宗智
上列聲明異議人因違反道路交通管理處罰條例案件，對於交通部
公路總局臺中區監理所彰化監理站於民國100 年6 月16日所為處
分（原處分案號：彰監四字第裁64-I00000000號裁決書），聲明
異議，本院裁定如下：
   主  文
原處分撤銷。
張宗智汽車駕駛人，駕駛汽車肇事致人受傷而逃逸，吊銷駕駛執
照，壹年內不得考領駕駛執照。
   理  由
一、原處分機關意旨略以：聲明異議人即受處分人張宗智（下稱
    異議人）於民國99年4 月9 日23時許，駕駛車牌號碼1525-L
    K 號自用小客車，於彰化縣秀水鄉○○村○○路正興巷口，
    因「汽車駕駛人肇事致人受傷，未即採取救護或其他必要措
    施向警察機關報告而駛離」違規，經彰化縣警察局鹿港分局
    依違反道路交通管理處罰條例第62條第4 項之規定，掣開舉
    發違反道路交通管理事件通知單（單號：彰警交字第I00000
    000 號）進行舉發。原處分機關經查異議人違規屬實，遂於
    100 年6 月16日以彰監四字第裁64-I00000000號裁決書，裁
    處罰鍰新臺幣（下同）6,000 元，並吊銷駕駛執照，1 年內
    不得考領駕駛執照。按刑事訴訟法所規定之緩起訴處分乃附
    條件之不起訴處分，本質上為不起訴處分之一種，此觀該法
    第256 條之規定自明，至檢察官為不起訴處分時，依刑事訴
    訟法第253 條之2 第1 項規定，對被告所為之指示及課予之
    負擔，乃屬一種特殊之處遇措施，並非刑罰。故刑事案件經
    檢察官為緩起訴處分確定後，視同不起訴處分確定，依行政
    罰法第26條第2 項規定，得依違反行政法上義務規定為行政
    裁罰，並無異議人所指「一事不二罰」原則之適用，原處分
    應無不合云云。
二、聲明異議意旨略以：異議人於99年4 月9 日因駕車肇事逃逸
    一案，業經緩起訴處分確定，並已支付120,000 元緩起訴處
    分金，然監理站又對同一事件裁罰，係違反一事不二罰，故
    請法院裁決撤銷罰鍰，爰依法聲明異議等語。
三、按汽車駕駛人駕駛汽車肇事致人受傷或死亡者，應即採取救
    護措施及依規定處置，並通知警察機關處理，不得任意移動
    肇事汽車及現場痕跡證據，違反者處3,000 元以上9,000 元
    以下罰鍰；前項駕駛人肇事致人受傷而逃逸者，吊銷其駕駛
    執照，道路交通管理處罰條例第62條第3 項前段、第4 項前
    段分別定有明文。又汽車駕駛人，曾依本條例其他各條規定
    吊銷駕駛執照者，1 年內不得考領駕駛執照，同條例第67條
    第3 項亦有規定。
四、次按一行為同時觸犯刑事法律及違反行政法上之義務時，則
    屬於「刑罰」與「行政罰」處罰競合之問題，茲析述如下：
  (一)行政罰法第26條規定：「一行為同時觸犯刑事法律及違反行
    政法上義務規定者，依刑事法律處罰之。但其行為應處以其
    他種類行政罰或得沒入之物而未經法院宣告沒收者，亦得裁
    處之。前項行為如經不起訴處分或為無罪、免訴、不受理、
    不付審理之裁判確定者，得依違反行政法上義務規定裁處之
    。」即所謂一事不二罰原則，其立法理由係因一行為同時觸
    犯刑事法律及違反行政法上義務規定時，由於刑罰與行政罰
    同屬對不法行為之制裁，而刑罰之懲罰作用較強，故在處罰
    目的與處罰方式皆相同，若依刑事法律處罰，即足資警惕時
    ，實無一事二罰再處行政罰之必要；且刑事法律處罰，由法
    院依法定程序為之，較符合正當法律秩序，應予優先適用，
    但罰鍰以外之沒入或其他種類行政罰，因兼具維護公共秩序
    之作用，為達行政目的，行政機關仍得併予裁處。
  (二)又檢察官為緩起訴處分時，依刑事訴訟法第253 條之2 第1
    項規定對被告所為之指示及課予負擔，此等命令名義上雖非
    刑罰，但仍是一種特殊之處遇措施，造成被告之財產減少或
    義務增加，具有實質刑事處罰之效果，與刑事制裁無異，性
    質上可謂刑事處分，而緩起訴制度雖以特別預防為優先考量
    ，但在具體個案決定上，實亦達到一般預防的作用及報應理
    念，基於一行為不二罰原則，異議人如已就其行為受到附條
    件為支付緩起訴處分金之緩起訴處分，自不應因同一行為再
    受到國家課以行政罰鍰之處罰。依上說明，自行政罰法第26
    條規定立法意旨為有利於行為人之解釋，以及保障人民基本
    權，與法律規定明示其一排除其他原則之觀點而論，應認應
    受行政處罰之行為，關於罰鍰部分，同一事實如經緩起訴處
    分實質確定者（即緩起訴猶豫期間經過而未經撤銷），亦有
    行政罰法第26條明定一行為不二罰原則之適用。故檢察官為
    緩起訴處分時如已對異議人課予指示及負擔，應視為異議人
    已依刑事法律受到處罰，則於緩起訴處分實質確定後，除法
    律另有特別規定外，自不得再處以行政罰鍰。從而，汽車駕
    駛人駕車肇事致人受傷而逃逸之行為，其既違反道路交通管
    理處罰條例第62條第3 項所定之行政法上義務，同時又觸犯
    刑法第185 條之4 共危險罪之刑事法律，則道路交通主管處
    罰機關除依上開行政罰法第26條第1 項但書規定，得對異議
    人處以其他種類行政罰之情形外，關於罰鍰部分，則應依行
    政罰法第26條第1 項前段及道路交通管理處罰條例第10條規
    定，移送地方法院檢察署處理，於移送後，除有行政罰法第
    26條第2 項所定不起訴處分等事由或法律另有規定，得依違
    反行政法上義務規定另行裁處者外，即不得再依道路交通管
    理處罰條例第62條第4 項規定，裁處異議人罰鍰之行政罰。
五、經查：
  (一)本件異議人於99年4 月9 日晚間23時許，駕駛車牌號碼
    1525-LK 號自用小客車，在彰化縣秀水鄉金興村正興巷與番
    花路口，與案外人廖致傑所駕駛之車牌號碼QC-2479 號自小
    客車發生碰撞，致廖致傑受有頭部挫傷合併輕微腦震盪、右
    膝擦挫傷及左手腕挫傷等傷害，而異議人於肇事後，竟未為
    任何救護或請救護車協助送醫，亦未向警察機關報告，即逕
    自離去現場，直到因其駕駛之車輛起火，始於距離肇事地點
    約1.9 公里處停車，嗣始為警到場查獲之事實，為異議人所
    不爭執，並有上開舉發違反道路交通管理事件通知單與臺灣
    彰化地方法院檢察署99年度偵字第3725號緩起訴處分書各1
    紙在卷可稽，堪認為真實。
  (二)本件異議人因前開事實，已遭彰化縣警察局鹿港分局向臺灣
    彰化地方法院檢察署報告，由該署檢察官偵查其公共危險罪
    責，且經檢察官於99年5 月19日以99年度偵字第3725號為緩
    起訴處分在案，並已於99年6 月15日確定，緩起訴期間自99
    年6 月15日至100 年6 月14日止，異議人應向國庫支付120,
    000 元，並依臺灣彰化地方法院檢察署觀護人之指示參加法
    治教育1 場次。而異議人已於99年8 月12日向國庫繳納120,
    000 元，並已完成法治教育，且其後迄緩起訴處分期間屆滿
    為止，別無刑事訴訟法第253 條之3 第1 項各款所列得撤銷
    緩起訴處分之情事，有上開緩起訴處分書、臺灣彰化地方法
    院檢察署檢察官執行緩起訴處分命令通知書、臺灣彰化地方
    法院檢察署彰檢文川99緩1595字第31701 號函、臺灣彰化地
    方法院檢察署自行收納款項統一收據及臺灣高等法院被告前
    案紀錄表各1 份在卷足憑。堪認異議人上述駕車肇事逃逸行
    為，確係「一行為同時觸犯刑事法律與違反行政法上之義務
    」，並經檢察官為緩起訴處分確定，異議人且已履行該緩起
    訴處分命令，向國庫支付120,000 元並參加法治教育1 場次
    。揆諸上揭說明，應認異議人因本件交通違規所應處之罰鍰
    部分處罰，已依刑事法律處罰，原處分機關仍對其裁罰6,00
    0 元罰鍰，即非適法。
  (三)從而，應由本院將此違法部分撤銷。至原處分機關裁處異議
    人吊銷駕駛執照及1 年內不得考領駕駛執照講習，此部分之
    處分係屬罰鍰以外之其他種類行政罰，依據行政罰法第26條
    第1 項但書之規定，原處分機關本得裁處之，是此部分之併
    予裁處，於法並無不合。
六、綜上所述，原處分機關依道路交通管理處罰條例第62條4 項
    與第67條第3 項規定，裁處吊銷異議人駕駛執照，一年內禁
    考部分之其他種類行政裁罰部分，於法並無不合。惟原處分
    裁處異議人罰鍰6,000 元之行政裁罰部分，因有違行政罰法
    第26條第2 項之「一事不二罰」之規定，即難認為允當，爰
    撤銷原處分，並自為裁罰如主文第2 項所示，以資適法。
據上論斷，依道路交通事件處理辦法第19條前段，裁定如主文。
中    華    民    國   100    年    8     月    26    日
                  交通法庭    法  官  吳永梁
以上正本證明與原本無異。
如不服本裁定，應於裁定送達後五日內向本院提出抗告狀(須附
抗告狀繕本 )。
中    華    民    國   100    年    8     月    26    日
                              書記官  許原嘉